臺灣高等法院刑事判決　　　　　　　　94年度上訴字第1355號
上　訴　人　臺灣基隆地方法院檢察署檢察官
被　　　告　甲○○
上列上訴人因被告毒品危害防制條例案件，不服臺灣基隆地方法
院93年度訴字第798號，中華民國94年3月16日第一審判決（起訴
案號：臺灣基隆地方法院檢察署93年度毒偵字第2219號），提起
上訴，本院判決如下：
    主  文
上訴駁回。
    理  由
一、公訴意旨略以：被告甲○○於民國九十三年十月十四日之前
    回溯五日內，在不詳地點，以不詳方式，施用第一級毒品海
    洛因，嗣於同月十四日十四時五十分許，在基隆市○○區○
    ○路十五巷一弄口為警查獲，因認被告涉犯毒品危害防制條
    例第十條第一項之施用第一級毒品罪嫌。
二、公訴人認為被告涉犯施用第一級毒品海洛因罪嫌，無非以台
    灣尖端先進生技醫藥股份有限公司九十三年十一月一日出具
    之濫用藥物檢驗報告書一紙為其論據。訊據被告堅決否認有
    何施用第一級毒品犯行，辯稱：我只有施用安非他命，並未
    施用海洛因等語。
三、按犯罪事實應依證據認定之，無證據不得認定犯罪事實。刑
    事訴訟法第154條第2項定有明文。次按認定不利於被告之事
    實須依積極證據，苟積極證據不足為不利於被告事實之認定
    時，即應為有利於被告之認定（最高法院30年上字第816 號
    判例意旨參照）；認定犯罪事實所憑之證據，雖不以直接證
    據為限，間接證據亦包括在內；然而無論直接或間接證據，
    其為訴訟上之證明，須於通常一般之人均不致有所懷疑，而
    得確信其為真實之程度者，始得據為有罪之認定（最高法院
    76年臺上字第4986號判例意旨參照）；又檢察官對於起訴之
    犯罪事實，倘其所提出之證據，不足為被告有罪之積極證明
    ，或其指出之證明方法，無從說服法院以形成被告有罪之心
    證，基於無罪推定之原則，自應為被告無罪判決之諭知（最
    高法院92年臺上字第128號判例意旨參照）。經查：
    (一)被告之尿液檢體，經警方採集後送台灣尖端先進生技醫藥
      股份有限公司鑑定，先以酵素免疫分析法為初步檢驗，再
      以氣相層析質譜儀分析法為確認檢驗，呈第一級毒品海洛
      因代謝後之嗎啡陽性反應，固有台灣尖端先進生技醫藥股
      份有限公司九十三年十一月一日出具之濫用藥物檢驗報告
      書一紙在卷可稽（見偵卷第三五頁）。然經原審及本院先
      後將被告尿液檢體分別送請法務部調查局、憲兵司令部刑
      事鑑識中心再複驗，經該局及中心先以螢光偏極免疫分析
      法為初步檢驗，再以氣相層析質譜儀分析法為確認檢驗，
      均認送驗尿液為嗎啡陰性反應，有法務部調查局九十三年
      一月三十一日調科壹字第０九四六二一００八二０號檢驗
      通知書及憲兵司令部刑事鑑識中心九十四年八月二十九日
      九四安鑑字第０二二一一一鑑驗通知書各一紙可按（見原
      審卷第二九頁、本院卷第三六頁），是臺灣尖端先進生技
      醫藥股份有限公司之鑑定結果與法務部調察局、憲兵司令
      部刑事鑑識中心之鍵定結果，明顯兩岐，而從初步觀察，
      上述二種鑑定結果，均有其正確或錯誤之可能性存在，故
      不得以臺灣尖端先進生技醫藥股份有限公司之鑑定結果，
      逕為不利被告之認定至明。
    (二)檢察官上訴意旨雖略以：人類之尿液檢體因不當保存條件
　　　、保存期間過久等因素，會造成尿液中之毒品因衰敗而
　　　無法檢出，因此，不同之時間檢驗之結果會有不同，而尿
      液之成分除水外，含有諸多有基、無基生化物質（當然也
      保含毒品成分），會隨保存條件（如是否維持恒溫等）及
      保存期間過久而成分產生衰敗象現，本案送法務部調查局
      複驗之檢時間上距臺灣尖端先進生技醫藥股份有限公司之
      複驗時間三個月，明顯係因時間經過導致尿液中之毒品衰
      敗無法檢出，並提出法務部調查局九十二年十一月十八日
      調科壹字第0926260993-0號函為證。第查：尿液中之毒品
      成分，可能因貯存之時間、尿液酸鹼度之變化及細菌之發
      酵作用等因素，導致尿液中鴉片類毒品之濃度逐漸遞減，
      以致於無法檢出之情，雖有檢察官提出之上述函文及法務
      部調查局九十四年六月九日調科壹字第09460174 930號函
      、臺灣尖端先進生技股份有限公司09000號函可稽（見本
      院卷第二一頁、第二二頁），固可信為真實，惟上開函文
      皆僅表示有此「可能」，即非必然，則其不足以斷言法務
      部調查局及憲兵司令部刑事鑑識中心鑑定被告尿液呈性陰
      性反應，必係出自時間經過之因素所致。換言之，理由(一)
      所述檢驗錯誤之可能性，仍無法排除。況被告尿液囑託上
      述三個鑑定機構檢驗時，就第二級毒品安非他命亦一併檢
      驗，結果同樣分岐，即臺灣尖端先進生技醫藥股份有限公
      司檢驗安非他命呈陰性反應；法務部調查局及憲兵司令部
      刑事鑑識中心檢驗安非他命則呈陽性反應，而觀之臺灣尖
      端生技股份有限公司依酵素免疫分析法檢測所得之安非他
      命濃度闕值為1993ng/ml；法務部調查局於三個月後依相
      同之檢驗法檢測之安非他命濃度闕值則為1779ng/ml，明
      顯較前述公司檢驗時之濃度闕值低，而該公司於安非他命
      濃度闕值較高時，以氣象層析質譜儀確認之結果，竟未能
      析出安非他命毒品成分，反而較後檢驗時之尿液，既存有
      「時間經過尿液衰敗」導致無法驗出之可能變數，仍能檢
      測出安非他命成分，則上述公司就本案尿液檢驗結果之正
      確性，殊堪置疑？再者，以酵素免疫分析法為初步檢驗，
      再以氣相層析質譜儀分析法為確認檢驗尿液中毒品反應，
      呈偽陽性反應之機率極微，固為本院職務上所已知，惟其
      前提乃檢驗人員操作正確，儀器功能正常為必要，本案尿
      液經前後三次檢驗結果，既生岐異，惟後二次檢驗結果相
      同，且後二鑑定機關同時發生操作過程錯誤及儀器功能異
      常之情況，衡情較無可能，反之臺灣尖端先進生技醫藥股
      份有限公司第一次檢驗時，既存有上述尿液安非他命濃度
      闕值較高，卻無法析出安非他命類毒品反應之不尋常現象
      ，顯然該公司檢驗結果之正確性，至可存疑，參照上述判
      決要旨說明，其無從說服本院形成被告施用第一級毒品犯
      行之確信明甚。
    (三)檢察官上訴意旨雖請求就扣案之玻璃球吸食器送請鑑定是
      否存有第一級毒品反應，惟經本院檢視該扣案吸食器，其
      內並無殘留物，衡情應無法檢測出毒品反應，自無送請鑑
      定之必要，附此敘明。
    (四)此外，復查無其他積極證據足認被告有施用第一級毒品犯
      行，其犯罪即屬不能證明，原審因而為被告無罪之諭知，
      自無不合，檢察官上訴意旨指摘原審判決不當，為無理由
      ，自應予駁回。
據上論斷，應依刑事訴訟法第368條，判決如主文。
本案經檢察官謝英民到庭執行職務。
中　　華　　民　　國　　94　　年　　10　　月　　18 　日
　　　　　　　　　刑事第三庭審判長法　官  洪光燦
　　　　　　　　　　　　　　　    法　官  王詠寰
　　　　　　　 　 　　　　　　　　法　官  江振義
以上正本證明與原本無異。
如不服本判決，應於收受送達後十日內向本院提出上訴書狀，其
未敘述上訴之理由者並得於提起上訴後十日內向本院補提理由書
（均須按他造當事人之人數附繕本）。
                                  書記官  劉文美
中　　華　　民　　國　　94　　年　　10　　月　　18 　日
